臺灣板橋地方法院民事判決　　　　　　 100年度訴字第1078號
原　　　告　黃朝煌
訴訟代理人　何邦超律師
被　　　告　金鑽大樓公寓大廈管理委員會
法定代理人　童萬壽
上列當事人間請求確認會議決議無效等事件，本院於中華民國
100 年7 月5 日言詞辯論終結，判決如下：
    主      文
確認民國九十九年十二月十九日金鑽大樓公寓大廈第十五屆第二
次區分所有權人會議，其中討論議題案由四：「二樓尚有2 戶未
簽出租同意書及授權書，以致影響整層管理費收入」之決議即「
(1)該2 戶若未簽出租同意書，則該2 戶應負擔2 樓應繳管理費＄
24,905元。(2)該2 戶若其中1 戶簽出租同意書，另1 戶未簽出租
同意書，則未簽者應負擔2 樓應繳管理費＄24,905元」無效。
訴訟費用由被告負擔。
    事實及理由
一、原告主張：
  (一)先位之訴部分：
    1.原告之被繼承人黃明德向金鑽大樓房屋地主即訴外人陳賴
      等人購買門牌新北市板橋市○○○路○ 段8 號2 樓之39
      房屋（下稱系爭房屋），惟經臺灣高等法院91年度重上更
      (二)字第161 號、最高法院92年度台上字第2360號判決，系
      爭房屋買賣契約業經原告依法解除，陳賴等人應給付原
      告新臺幣（下同）330 萬元及自85年6 月26日起至清償日
      止，按年息百分之5 計算之利息。原告並已解除契約，請
      求回復原狀，然陳賴等人始終拒不給付，經原告聲請
      強制執行，渠等亦拒絕配合辦理，致遭法院駁回強制執行
      之聲請。嗣陳賴等人主導之被告訴請原告給付管理費，
      經臺灣高等法院97年度上字第628 號判決確定，原告亦已
      依判決給付100 年4 月以前之管理費。
    2.詎原告又接獲金鑽大樓第15屆第一次區分所有權人會議開
      會通知，其中被告提案之案由五記載：「二樓尚有2 戶未
      簽出租同意書及授權書…(1)該2 戶若未簽出租同意書，則
      該2 戶應負擔2 樓應繳管理費＄24,905元。(2)該2 戶若其
      中1 戶簽出租同意書，另一戶未簽出租同意書，則未簽者
      應負擔2 樓應繳管理費＄24,905元。」原告乃委請律師以
      存證信函通知被告不同意上開提案，惟被告卻一本其權利
      濫用及違反誠信原則之初衷，於99年12月19日召開金鑽大
      樓公寓大廈第15屆第二次區分所有權人會議（下稱系爭會
      議），並於會議紀錄八、討論事項載以「案由四：二樓尚
      有2 戶未簽出租同意書及授權書…。說明：(1)該2 戶若未
      簽出租同意書，則該2 戶應負擔2 樓應繳管理費＄24,905
      元。(2)該2 戶若其中1 戶簽出租同意書，另1 戶未簽出租
      同意書，則未簽者應負擔2 樓應繳管理費＄24,905元。決
      議：同意176 ，不同意1 ；此案通過辦理。」
    3.查金鑽大樓戶數總計473 戶，買受二、三、四樓商場營業
      戶之區分所有權人數僅約149 戶，其餘住宅戶及地主分配
      取得之商場營業戶為324 戶。然買受商場戶之區分所有權
      人至今已經過15年，商場仍無法營業，即便被告整合三、
      四樓層商場戶，至今仍無法出租營運，被告一再逼迫強制
      原告為法律上無義務之行為：「簽出租同意書」，且無論
      依民法、公寓大廈管理條例或其他法令，原告並無為他人
      代繳管理費之義務。又依86年6 月25日訂立之金鑽大樓公
      寓大廈住戶規約第10條：「公共基金、管理費之繳納，第
      二、每戶按每平方公尺19元計繳每月管理費」，經過15年
      並未變更，也未見有如系爭會議紀錄案由四所示：「二樓
      尚有2 戶未簽出租同意書及授權書，以致影響整層管理費
      收入。」之情事。且每年被告召開區分所有權人會議，只
      要參與會議者，皆可領取回饋金，益證金鑽大樓整層管理
      費收入未因此有所影響。況金鑽大樓商場戶2 樓至4 樓至
      今15年都未繳交管理費，唯獨原告已依上開臺灣高等法院
      97年度上字第628 號判決給付管理費，實難相信原告未簽
      出租同意書及授權書，即影響整層管理費之收入，是以系
      爭會議其中有關上開「八、討論事項：案由四」之決議，
      有違反法令、比例原則及誠信原則，應屬無效，原告得依
      民法第56條規定提起本件先位之訴。
  (二)備位之訴部分：
    系爭會議紀錄雖記載：出席人員(一)：詳如簽到名冊。(二)應到
    （金鑽大樓戶數）473 戶，實到戶數為273 戶，出席戶數占
    總戶數57.72%，超過法定出席戶25% 。(三)大樓總面積10753.
    55平方公尺，出席戶之區分所有權共計5638.37 平方公尺，
    比例達52.43%，超過法定出席戶所有權比例。然原告前去參
    與系爭會議時，在場人數不到50人，被告於系爭會議作出上
    開「八、討論事項：案由四」之決議，未有區分所有權人5
    分之1 及其區分所有權比例5 分之1 以上之出席，以出席人
    數過半數及區分所有權比例占出席人數區分所有權合計過半
    數同意作成上開決議，且當時進行「討論議題：案由四」時
    ，原告當場即表示出席數、表決權數不足，且決議違法，將
    提出法院訴訟，然系爭會議紀錄未予如實記載，故如鈞院認
    原告先位之訴無理由，則因系爭會議之決議方法有違背法令
    之情事，原告亦得依民法第56條規定提起備位之訴，請求法
    院撤銷其決議。
  (三)併為聲明：
    1.先位之訴部分：確認系爭會議其中如主文第1 項所示之決
      議無效。
    2.備位之訴部分：系爭會議其中如主文第1 項所示之決議應
      予撤銷。
二、被告則以：系爭會議係合法進行決議，且原告明知金鑽大樓
    之建築物為商場，無法獨立使用，然因其與原出賣人之紛爭
    ，執意不與同層所有權人共同出租，致使該層長期處閒置無
    法收益，顯乃以損害共有人方式損害他人權益，而有違公寓
    大廈管理條例第5 條之規定。緣此，方經該層非地主之人提
    議，要求原告繳納管理費，並經系爭會議通過等語。併為答
    辯聲明：原告之訴駁回。
三、本件原告係金鑽大樓公寓大廈之區分所有權人，被告於99年
    12月19日所召集之系爭會議，其討論議題「案由四：二樓尚
    有2 戶未簽出租同意書及授權書，以致影響整層管理費收入
    」，經176 戶同意，1 戶反對，決議通過「(1)該2 戶若未簽
    出租同意書，則該2 戶應負擔2 樓應繳管理費＄24,905元。
    (2)該2 戶若其中1 戶簽出租同意書，另1 戶未簽出租同意書
    ，則未簽者應負擔2 樓應繳管理費＄24,905元」，原告為未
    簽出租同意書之2 樓住戶之事實，有建物登記謄本及系爭會
    議紀錄影本在卷可稽（見本院卷第116 至118 頁、第148 頁
    ），並為兩造所不爭執，自堪信此部分事實為真實。
四、原告主張上開系爭會議之決議有違反法令、比例原則及誠信
    原則，應屬無效等語，則為被告所否認，並以前開情詞置辯
    。經查：
  (一)按權利之行使，不得違反公共利益，或以損害他人為主要目
    的；行使權利，履行義務，應依誠實及信用方法，民法第14
    8 條定有明文。此即學理上所謂之「權利濫用原則」及「誠
    信原則」。次按公寓大廈區分所有權人為增進共同利益，確
    保良好生活環境，得經區分所有權人會議決議共同遵守事項
    ，公寓大廈管理條例第3 條第12款定有明文。而區分所有權
    人會議係指區分所有權人為共同事務及涉及權利義務之有關
    事項，召集全體區分所有權人所舉行之會議，同條例第3 條
    第7 款亦有明文規定。是區分所有權人之決議，係就涉及權
    利義務有關之事項而召開，依同條例第1 條第2 項適用民法
    第56條第2 項規定之結果，倘區分所有權人會議決議之內容
    ，違反法令或規約者，應屬無效。再按共用部分、約定共用
    部分之修繕、管理、維護，由管理負責人或管理委員會為之
    。其費用由公共基金支付或由區分所有權人按其共有之應有
    部分比例分擔之。但修繕費係因可歸責於區分所有權人或住
    戶之事由所致者，由該區分所有權人或住戶負擔。其費用若
    區分所有權人會議或規約另有規定者，從其規定，公寓大廈
    管理條例第10條第2 項亦定有明文。依此規定，管理費之負
    擔標準應按區分所有權人共有之「應有部分比例分擔」為原
    則，雖例外得由區分所有權人會議或規約另予規定，惟揆其
    立法意旨，無非在於各區分所有權人就公寓大廈共用部分修
    繕、管理維護之受益程度，不僅因區分所有建物面積大小而
    有不同，甚而依其居住之情形，實際獲益程度亦有差別，乃
    授權區分所有權人會議或規約視所屬公寓大廈區分有權人之
    受益程度，彈性訂定負擔標準，以維公平。此項立法之授權
    ，不僅係權利，且訂定負擔標準時，更應依授權目的以正當
    手段行使之，尚非可任所欲為，倘無充分理由，區分所有權
    人會議任意悖離上開按「應有部分比例分擔」之原則，決議
    對少數區分所有權人不利之分擔決議者，即屬權利之濫用，
    且與誠信原則有違，自非法之所許。
  (二)被告雖抗辯：原告明知金鑽大樓之建築物為商場，無法獨立
    使用，然因其與原出賣人之紛爭，執意不與同層所有權人共
    同出租，致使該層長期處閒置無法收益，顯乃以損害共有人
    方式損害他人權益，而有違公寓大廈管理條例第5 條之規定
    ，經該層非地主之人提議，要求原告繳納管理費，系爭會議
    始決議通過討論議題之案由四云云。惟原告不願意簽署出租
    同意書將系爭房屋與同層區分所有人共同將整層建築物出租
    ，核與公寓大廈管理條例第5 條規定：「區分所有權人對專
    有部分之利用，不得有妨害建築物之正常使用及違反區分所
    有權人共同利益之行為。」之內容無涉，且被告並未舉證證
    明僅原告未同意將系爭房屋共同出租即可導致整建物長期處
    閒置無法收益，故系爭會議討論議題案由四之決議顯有違管
    理費應按「應有部分比例分擔」之原則甚明。況縱令原告未
    簽署出租同意書有導致整層建物無法出租收益之虞，然原告
    所有系爭房屋共用部分管理維護之受益程度，並未因其未同
    意共同出租而有所增加，是系爭會議討論議題案由四之決議
    亦與前揭公寓大廈管理條例第10條第2 項例外規定之立法意
    旨有違，而有違誠信原則，並有權利濫用之情形，其決議應
    為無效。
五、綜上所述，系爭會議討論議題案由四之決議確有違反民法第
    148 條規定之情形，從而，原告依民法56條第2 項規定，提
    起先位之訴，請求確認系爭會議討論議題案由四之決議無效
    ，為有理由，應予准許。
六、本件事證已臻明確，原告其餘主張陳述及所提之證據，核與
    判決結果不生影響，毋庸再予一一審酌；又原告先位之訴既
    有理由，則其備位之訴部分，亦不必再予審究，附予敘明。
七、結論：本件原告之訴為有理由，依民事訴訟法第78條，判決
    如主文。
中    華    民    國    100   年    7     月    19    日
                  民事第一庭    法  官  高文淵
上列正本係照原本作成
如對本判決上訴，須於判決送達後20日內向本院提出上訴狀
中    華    民    國    100   年    7     月    19    日
                                書記官  黃瀅螢